臺灣臺北地方法院民事判決　　　　　　　　　　　　九十二年度訴字第六０八九號
　　原　　　告　圓隆股份有限公司
　　法定代理人　甲○○
　　被　　　告　潔之方服務事業股份有限公司
　　法定代理人　乙○○
　　訴訟代理人　蘇清文律師
當事人間請求損害賠償事件，本院於民國九十三年六月八日言詞辯論終結，判決如下
：
    主  文
被告應給付原告新台幣貳拾伍萬仟壹佰玖拾柒元及自民國九十三年四月十七日起至
清償日止，按年息百分之五計算之利息。
原告其餘之訴駁回。
訴訟費用由被告負擔五分之一，餘由原告負擔。
本判決原告勝訴部分得假執行。
原告其餘假執行之聲請駁回。
    事  實
甲、原告方面：
一、聲明：
（一）被告應給付原告新台幣（下同）一百二十六萬五千九百八十三元，及自民國九
      十三年四月十六日準備書狀繕本送達翌日起至清償日止按年息百分之五計算之
      利息。
（二）願供擔保以代釋明，請准宣告假執行。
二、陳述：
（一）原告於九十二年五月十四日與被告簽訂三型噴霧機之臺灣區獨家代理合約書（
      以下簡稱獨家代理合約），代理期間自九十二年五月一日起至九十二年十月三
      十一日止，約定被告代理總金額不得低於三百萬元，於合約期間原告多次要求
      被告下訂單，以避免違約。惟被告迄九十二年十月三十一日止僅訂購四十六萬
      八千零三十五元，未完全依約履行訂購義務，根據平均單位成本計算其製造成
      本，毛利率為百分之六十二，原告至少有一百五十七萬四千二百九十八元之營
      業毛利，此為原告所失利益，原告僅以低於毛利率之比率計算損害，請求被告
      賠償未履行訂購金額二百五十三萬一千九百六十五元之百分之五十，即一百二
      十六萬五千九百八十三元。為此本於民法第二百二十七條不完全給付損害賠償
      之法律關係，起訴請求被告給付一百二十六萬五千九百八十三元，及自九十三
      年四月十六日準備書狀繕本送達翌日起至清償日止按年息百分之五計算之利息
      。
（二）對被告抗辯所為之陳述：
    1.九十二年四、五月間因SARS襲台，市場上特別有清潔消毒機具之需求，被告表
      示有意銷售原告生產之充電式噴霧機，原告乃於九十二年四月二十九日提供一
      台 417型噴霧機交付被告法定代理人乙○○，以供其評估產品性能、市場及銷
      售。被告評估後告知原告有意獨家代理銷售原告噴霧機，經多次磋商，本欲由
      被告代理銷售一年、期間銷售訂購金額為一千二百萬元，嗣後兩造乃於九十二
      年五月十四日簽訂獨家代理合約，由被告同意以半年期間、訂購銷售三百萬元
      （見獨家代理合約第五條約定）而成立契約，並提供擔保金六十萬元。
    2.原告在簽約前曾提供樣品以利被告評估，被告應是在評估產品性能、市場需求
      、經營風險後，覺得有利潤始與原告締約，被告若僅欲以獨家代理合約取得較
      低之進貨價格獨占市場，卻不履行合約所訂最低訂購金額義務，實有失誠信。
      加以，原告在合約期間均秉持誠信原則，按時交貨、舉行教育訓練，並在已出
      貨之應收帳款收訖後，於九十二年十一月二十七日將擔保金六十萬元退還被告
      。獨家代理合約除享受獨家代理之權利外，被告亦應盡獨家代理之義務，其中
      最重要之義務為在合約期間內訂購兩造合意之金額，且原告在合約期間不得再
      委託他人銷售相同之產品（第六條約定），雖兩造並未在合約中約定違約賠償
      條款，但被告未依獨家代理合約第五條約定訂購達三百萬元，實屬不完全給付
      ，致原告預期利益消失，自應賠償。
    3.依獨家代理合約第十二條約定，解除契約須於六十日前通知他方當事人，且被
      告必須履行半年之代理保證訂購金額，故被告九十二年十月二十日之書函表明
      「合約將屆滿不再續約」，並於合約到期日「九十二年十月三十一日止終止代
      理關係」等語，並非解除契約，係表示合約期滿後不再續約之意思。況其並未
      在發現有所謂之瑕疵時即表示解除契約，待合約期間屆滿前十日始提出，使原
      告錯失數月另行銷售佳機。
    4.原告提供之噴霧機曾獲得經濟部創新研究獎及美國第 0000000號、中華民國專
      利第098326號，外銷達八年之久，對於少數不按使用方式保養或使用於強酸、
      強鹼等浴劑而造成之損害無法避免，特別是SARS期間使用漂白水（強氧化劑）
      殺菌、消毒，更須遵守使用說明書指示，並進行清潔保養程序，此均經原告再
      三向被告強調，原告之噴霧機並無被告所指之瑕疵。又被告所述之瑕疵並未在
      九十二年四月二十四日教育訓練時提出。
    5.原告九十二年度申報營利事業所得稅時計算之毛利率為百分之六十三點零七，
      但原告本件僅以百分之六十二計算，依民法第二百十六條規定，原告利潤來自
      客戶訂購貨物之金額，在特定期間內獨家代理保證訂購金額被違約取消，則預
      期應有之利潤損失，以成本會計分析應屬合理。又原告產品適用於清潔、消毒
      、除蟲、園藝等方面。
    6.為因應產品生產，原告自九十二年五月至十月間進貨共七十二萬八千八百九十
      六元之材料，物料及包裝材料一萬二千八百六十九元，工廠停工損失十七萬二
      千九百七十八元。截至九十二年十月底應由被告代理之產品已製成之庫存尚有
      M-417型一百二十台，成本七萬二千五百零五元二角三分；M-421型一百零八台
      ，成本八萬一千七百零二元二角五分；M-450 型六台，成本四千四百五十二元
      六角二分，共十五萬八千六百六十元一分。
    7.獨家代理合約約定M-417型買台一千四百元、M-421型每台二千八百八十八元，
      原告將被告未訂購之產品外銷轉賣。九十二年十一月五日出口 M-421型每台二
      千五百四十五元五角，共一百零二台，九十二年三月十七日出口 M-417型每台
      一千二百五十元四角四分，共三百零四台，M-421 型每台二千二百五十元七角
      九分，共三百零六台。
三、證據：提出獨家代理合約書、存證信函、律師函、原告回函、獨家總代理對帳單
    、求償金額計算表、單位成本分析表、出貨簽收單、電子郵件、中小企業創新研
    究獎證書、客戶推薦書、說明書、產品毛利率計算表、出口報單、臺灣地區SARS
    可能病例資料、材料進貨一覽表及統一發票、物料及包裝材料進貨一覽表及統一
    發票、存貨簿、轉帳傳票、營利事業登記證、同業利潤標準表為證。
乙、被告方面：
一、聲明：原告之訴及假執行之聲請均駁回。
二、陳述：
（一）兩造間獨家代理合約應為買賣及委任等混合契約，被告訂購貨物並非給付行為
      ，無不完全給付規定之適用。又兩造僅約定最低訂購金額，未約定應訂購之產
      品數量，原告係在被告下訂單後始訂作材料製作噴霧器，噴霧器應該屬於同業
      利潤標準表標準代號2520-99機器，淨利率為百分之十。
（二）原告所交付之充電式噴霧機瑕疵斑斑，如：噴嘴無法抗藥劑腐蝕、壓力不足、
      噴霧顆粒太粗等，導致銷售情況不好，消費者抱怨連連。充電式噴霧基本即設
      計為消毒之器具，自應能抗藥劑腐蝕，現噴嘴無法抗藥劑腐蝕，原告陳稱係未
      依說明書所載方式使用，顯係藉以推卸其物之瑕疵擔保責任。況原告交付之充
      電式噴霧機尚有壓力不足、噴霧顆粒太粗、齒輪箱內因鬆動造成無法將溶劑噴
      出等瑕疵。故被告已於九十二年十月二十日依民法第三百五十九條規定解除兩
      造間獨家代理合約，被告已無繼續訂購之義務，原告並無損害可言，且契約溯
      及失其效力，與自始未訂約相同，被告無須負損害賠償責任。
（三）原告所提單位成本分析表、求償金額計算表不足以證明其所受損害及所失利益
      。況獨家代理合約並未約定未達訂購金額之罰則，原告無權請求被告賠償。
（四）對原告主張被告已訂購金額為四十六萬八千零三十五元不爭執。
（五）被告持續進貨至九十二年十月初，至於同年九、十月份進化量漸少，係因在七
      月時即發現有瑕疵，而於九十二年七月二十四日圓隆噴霧機維修研習時提出，
      原待原告改善，但八月、九月訂購之噴霧機仍未見改善，被告方在同年十月二
      十日為解除契約之意思表示，此時並未逾民法第三百六十五條之六個月除斥期
      間；並且為避免回復原狀之困難，被告就已訂購部分主張損益相抵，故無退貨
      予原告之問題。被告已退一步未請求原告負物之瑕疵擔保責任，原告竟執意請
      求賠償有違誠信原則。再者，原告提供樣品供被告測試，並未可免除其應負之
      瑕疵擔保責任。本件被告並不對原告主張物之瑕疵擔保責任。
（六）若被告應負損害賠償責任者，則應扣除原告庫存部分得以轉賣之利益、人力節
      省費用等。
三、證據：提出充電式噴霧機圖片、被告九十二年十月二十日書函、電子郵件、研習
    問題及圖片、進退貨明細表為證，另聲請訊問證人江法德、汪澤民，並聲請命行
    鑑定充電式噴霧機之瑕疵。
丙、本院依職權向財政部調閱九十二年度同業利潤標準。
    理  由
一、原告起訴主張：兩造於九十二年五月十四日簽訂三型噴霧機之臺灣區獨家代理合
    約書，被告獨家代理期間自九十二年五月一日起至九十二年十月三十一日止，代
    理總金額不得低於三百萬元，惟其迄同年十月三十一日止僅訂購四十六萬八千零
    三十五元未完全依約履行。根據平均單位成本計算其製造成本，毛利率為百分之
    六十二，原告至少有一百五十七萬四千二百九十八元之營業毛利，為所失利益，
    本件僅以低於毛利率之比率計算損害，請求被告賠償未履行訂購金額二百五十三
    萬一千九百六十五元之百分之五十，即一百二十六萬五千九百八十三元。為此本
    於民法第二百二十七條不完全給付損害賠償之法律關係，請求被告給付一百二十
    六萬五千九百八十三元，及自九十三年四月十六日準備書狀繕本送達翌日起至清
    償日止按年息百分之五計算之利息等語。
二、被告則以：原告交付之充電式噴霧機有噴嘴無法抗藥劑腐蝕、壓力不足、噴霧顆
    粒太粗等瑕疵存在，被告已於九十二年十月二十日依民法第三百五十九條規定解
    除契約，自無繼續訂購之義務，原告即無損害可言。又原告所提單位成本分析表
    、求償金額計算表不足以證明其所受損害及所失利益。況獨家代理合約並未約定
    未達訂購金額之罰則，原告無權請求被告賠償等語。末以若被告應負損害賠償責
    任者，則應扣除原告庫存部分得以轉賣之利益、人力節省費用等語，資為抗辯。
三、原告主張兩造於九十二年五月十四日簽訂三型噴霧機之臺灣區獨家代理合約書，
    被告獨家代理期間自九十二年五月一日起至九十二年十月三十一日止，獨家代理
    合約第五條約定被告訂購總金額不得低於三百萬元，惟迄同年十月三十一日止被
    告僅訂購四十六萬八千零三十五元，尚有二百五十三萬一千九百六十五元之代理
    金額未依約履行等事實，業據其提出獨家代理合約書、獨家總代理對帳單為證，
    並經被告表示不爭執而為自認，自堪信為真實。
四、原告復主張被告既未完全依約履行訂購義務，根據平均單位成本計算其製造成本
    ，毛利率為百分之六十二，其至少有一百五十七萬四千二百九十八元之營業利益
    損失，本件僅以被告未履行訂購金額二百五十三萬一千九百六十五元之百分之五
    十計算，即一百二十六萬五千九百八十三元，被告依民法第二百二十七條規定應
    予賠償等情，則為被告所否認，並以右開情詞置辯。是本件爭執之重點在於：
    (一)被告依獨家代理合約第五條約定向原告訂購之金額不得低於三百萬元，是否為
      其所負給付義務？
    (二)被告該義務之違反是否構成不完全給付之債務不履行型態？被告是否負有損害
      賠償責任？
    (三)原告請求被告賠償一百二十六萬五千九百八十三元，是否有據？
（一）被告依獨家代理合約第五條約定負有訂購金額不得低於三百萬元之給付義務：
    1.被告固然抗辯其訂購貨物並非給付行為，無不完全給付規定之適用等語。
    2.但查，依兩造間獨家代理合約第一條、第二條約定，被告可代理銷售原告所製
      造之FLOW PRO DIY 充電式噴霧機M-421、M-450、M-417型，代理地區為臺灣、
      澎湖、金門、馬祖。又第六條約定，原告自九十二年五月一日起至同年十月三
      十一日止，未經被告同意，不得直接或間接銷售被代理產品至獨家代理地區外
      （轉銷至國外者除外），而第七條則約定：被告在合約期間內不得直接或間接
      銷售其他與原告競爭之產品等語（以上詳見本院卷第六頁獨家代理合約約定）
      ，此亦經原告於本院九十三年二月五日言詞辯論期日（見本院卷第六十八頁）
      陳述綦詳，並為被告所不爭執者。準此，對原告而言，倘被告可同時販賣其他
      與原告產品相競爭之商品，將嚴重影響其噴霧機產品銷路，而在合約期間內原
      告亦不得於代理地區內銷售同一噴霧機，其銷售行為因獨家代理合約約定而受
      限制。且原告為保障在獨家代理合約期間之營業收入，遂同時與被告約定最低
      訂購噴霧機產品金額乙節，亦經原告陳述明確（見本院卷第一百七十二頁至第
      一百七十三頁），並為被告所不爭執。於此情形，縱使被告無法維持其最低銷
      售量，依約亦有購買最低銷售量產品之義務。換言之，被告在與原告獨家代理
      合約中所負義務，已非單純買受貨物、給付價金，尚負有購買最低訂購金額三
      百萬元之義務，此觀諸兩造締約前曾就被告獨家代理期限、最低訂購金額加以
      特別磋商益明（見本院卷第九十四頁，九十三年三月五日言詞辯論筆錄）。
（二）被告違反最低訂購金額義務，構成不完全給付應負損害賠償責任：
    1.按因可歸責於債務人之事由，致為不完全給付者，債權人得依關於給付遲延或
      給付不能之規定行使其權利，民法第二百二十七條第一項定有明文。所謂不完
      全給付係指債務人雖為給付，然給付之內容並不符合債務本旨而言，不完全給
      付包括：給付物之品質或數量不完全、給付方法或時間處所不適當等。
    2.被告雖抗辯：原告交付之充電式噴霧機有噴嘴無法抗藥劑腐蝕、壓力不足、噴
      霧顆粒太粗等瑕疵存在，被告已於九十二年十月二十日依民法第三百五十九條
      規定解除契約，自無繼續訂購之義務，原告即無損害可言，不得請求被告賠償
      等語。但查，被告九十二年十月二十日所為函文內容係記載：「主旨：代理貴
      公司（即原告）FLOW PRO DIY充電式噴霧機M421、M450、M417合約將屆滿不再
      續約。」、「說明一依約提出於九十二年十二月三十一日終止代理關係。」等
      語，有被告九十二年十月二十日書函在卷可稽（見本院卷第五十五頁），被告
      所用文字係表示「合約將屆滿不再續約」，顯非解除契約之意旨，故被告此部
      分所陳，尚無足取。況依民法第二百六十條規定：「解除權之行使，不妨礙損
      害賠償之請求。」，縱然被告確已解除契約，若原告本於民法第二百二十七條
      等債務不履行規定得請求被告負損害賠償責任者，其請求權自不因契約解除而
      不得行使，故被告以其業解除契約而認原告不得請求損害賠償，與該法條規定
      有違，不足採信。
    3.如前(一)所述，被告所負給付義務內容兼含訂購貨物、給付價金二者在內。又獨
      家代理合約期限至九十二年十月三十一日即屆滿，是兩造間契約關係於期限屆
      滿時消滅，被告至期間屆滿時既然僅訂購金額共四十六萬八千零三十五元之噴
      霧機，尚有二百五十三萬一千九百六十五元之代理金額未依約履行，自屬未依
      債之本旨而為給付，構成不完全給付，堪可認定。
（三）原告請求被告賠償一百二十六萬五千九百八十三元，是否有據？
    1.依民法第二百二十七條第一項規定，不完全給付依其情形可否補正，債權人得
      依關於給付遲延或給付不能之規定行使其權利。如前所述，兩造間獨家代理合
      約迄九十二年十月三十一日因期滿屆至而消滅，被告亦無再依約訂購噴霧機之
      可能，其給付不完全情形不能補正，原告即可依給付不能規定請求被告負損害
      賠償責任。依同法第二百二十六條第一項規定：「因可歸責於債務人之事由，
      致給付不能者，債權人得請求賠償損害。」，此為債務人嗣後不能所負之損害
      賠償責任，係採取完全賠償之原則，且屬履行利益之損害賠償責任，該損害賠
      償之目的在於填補債權人因之所生之損害，其應回復者並非「原有狀態」，而
      係「應有狀態」，應將損害事故發生後之變動狀況考慮在內。
    2.次依同法第二百十六條規定：「損害賠償，除法律另有規定或契約另有訂定外
      ，應以填補債權人所受損害及所失利益為限。依通常情形，或依已定之計劃、
      依約訂購噴霧機，致使其無預期營業利益可得，其損害內容為本條所定之所失
      利益，其損害額應以毛利率百分之六十二為計算標準等語，並提出求償金額計
      算表、單位成本分析表、產品毛利率計算表、材料進貨一覽表及統一發票、物
      料及包裝材料進貨一覽表及統一發票、存貨簿、轉帳傳票、同業利潤標準表等
      為據。被告對於此等求償金額計算表、單位成本分析表、產品毛利率計算表材
      料進貨一覽表、物料及包裝材料進貨一覽表等均抗辯為原告自行製作之文書，
      非可為損害之證明等語。卷查，此等計算表內容確實僅係原告主張利益損失計
      算方式，並未能證明其依何情事本有可得預期之利益因被告債務不履行之行為
      而未能獲得，自無從為原告利益損失之證明。
    3.次查，原告為製造噴霧機確實須支出材料、物料包裝等成本，除有統一發票可
      證外（見本院卷第一百二十一頁至第一百四十二頁），並為被告所不爭執。而
      財政部每年均就營利事業各種同業，核定利潤標準，作為課徵所得稅之依據，
      其核定之同業利潤標準，係依據各業抽樣調查並徵詢各該業同業公會之意見而
      為核定（參見所得稅法第八十條規定），可謂依統計及經驗所定之標準，其係
      依一般同業之收入支出成本為據，自已涵蓋同業客觀事實，社會經濟情況在內
      ，可採為依通常情形原告關於本件獨家代理合約可得預期之利益之計算標準，
      本院認為尚可據以核算其損害額（最高法院七十六年度台上字第一七五八號判
      決意旨參照）。次查，原告交由被告獨家代理銷售之噴霧機適用於清潔、消毒
      、除蟲、園藝等方面，應屬同業利潤標準表中標準代號 2520-99「其他農業及
      園藝機械製造」業別，亦經兩造陳述無訛（見本院卷第一百十九頁、第一百五
      十九頁及九十三年六月八日言詞辯論筆錄）。而九十二年度該業別淨利率為百
      分之十，亦有財政部賦稅署九十三年四月二日台稅一發字第0930452042號函所
      附同業利潤標準表在卷可稽（見同業利潤標準表第二十三頁），以此計算原告
      之損害額後，應為二十五萬三千一百九十七元，原告請求超逾此部分，即屬無
      據，不應准許。
      （計算式為2,531,965×10﹪＝253,197，元以下四捨五入）
    4.至於被告抗辯：原告之損害額計算應扣除其庫存部分得以轉賣之利益、人力節
      省費用等語。因前述淨利率之計算已將此部分成本等考慮在內，自無再與扣除
      之必要，所陳即不足取。
五、綜上所述，被告未履行獨家代理合約所訂最低訂購噴霧機金額義務，構成不完全
    給付，應對原告負損害賠償責任，惟原告之損害額扣除其材料、物料、包裝等相
    關成本費用後，以財政部同業利潤標準表為佐，應以淨利率百分之十為計算標準
    ，超逾部分則難謂有據。從而，原告本於民法第二百二十七條不完全給付損害賠
    償之法律關係，請求被告給付二十五萬三千一百九十七元，及自九十三年四月十
    六日準備書狀繕本送達翌日即九十三年四月十七日起至清償日止按年息百分之五
    計算之利息，為有理由，應予准許，至超逾部分則難謂有據，應予駁回。
六、被告雖抗辯原告給付之噴霧機有瑕疵等情，但其此部分抗辯僅係主張其解除契約
    後原告不得行使損害賠償請求權（此部分業於前開四(二)２說明），並未行使物之
    瑕疵擔保相關權利，故其聲請訊問證人江法德、汪澤民及聲請命行鑑定充電式噴
    霧機之瑕疵，即與本件爭點無涉，本院認為無庸加以調查。又本件為判決之基礎
    已臻明確，兩造其餘之陳述及所提其他證據，於判決之結果無影響，自無庸逐一
    論述，併此敘明。
七、假執行之宣告：
    本件所命被告給付之金額未逾五十萬元，爰依民事訴訟法第三百八十九條第一項
    第五款規定，依職權宣告假執行。至原告其餘陳明願供擔保，聲請宣告假執行部
    分，因該部分訴之駁回而失所依據，應予駁回。
丁、結論：
    本件原告之訴為一部有理由，一部無理由，依民事訴訟法第七十九條、第三百八
    十九條第一項第五款，判決如主文。
中　　　華　　　民　　　國　　九十三　　年　　　六　　　月　　二十五　　日
                              民事第三庭  法  官    賴錦華
正本係照原本作成
如對本判決上訴，須於判決送達後廿日內向本院提出上訴狀
中　　　華　　　民　　　國　　九十三　　年　　　六　　　月　　二十五　　日
                                          書記官    林桂玉
